台灣高等法院花蓮分院民事判決　九十年度上字第一四三號
　　　上　訴　人　精洲實業有限公司
　　　法定代理人　乙○○
　　　訴訟代理人　林武順律師
　　　被上訴人　　大世紀鐵工業有限公司
　　　法定代理人　甲○○
　　　訴訟代理人　魏辰州律師
右當事人間請求給付工程款事件，上訴人對於中華民國九十年八月三十一日臺灣花蓮
地方法院九十年度訴字第一二四號第一審判決提起上訴，本院判決如左：
    主    文
上訴駁回。
第二審訴訟費用由上訴人負擔。
    事    實
甲、上訴人方面：
一、聲明：
（一）原判決廢棄。
（二）被上訴人應給付上訴人新台幣（下同）參佰壹拾貳萬肆仟壹佰陸拾壹元，及自
      起訴狀繕本送達翌日起至清償日止按年息百分之五計算之利息。
（三）上訴人願供擔保以代釋明，請准宣告假執行。
（四）第一、二審訴訟費用均由被上訴人負擔。
二、陳述：除與原判決記載者相同予以引用外，補稱：
（一）按「契約之成立不以署名畫押為要件，故凡當事人間締結契約，其書面之形式
      雖不完全，而能以其他方法，足以證明其意思已有合致之表示者，自無妨於契
      約之成立，當然發生法律上之效力。」，最高法院二十年上字第一七二七號判
      例著有明文。查本件系爭工程確係被上訴人委託上訴人施作，茲予說明如下。
（二）本件上訴人所承作之系爭工程，即Ｃ一０五Ｃ、Ｃ一０三Ｃ之輸送設備廊道與
　　　腳架工程，原本雖由被上訴人發包予精新公司，再由精新公司於八十九年發包
　　　予嶔鷹有限公司（下稱嶔鷹公司）施作，惟嶔鷹公司因其向精新公司請求之八
　　　十九年四月份工程款未能如期兌現，自同年五月中旬起已表明不再進場施工。
　　　其間即使精新公司曾於五月中旬給付部分工程款，嶔鷹公司依舊以精新公司財
　　　務不佳拒絕再為施工。此等情事，業經連震源結證屬實。當時因工程進度已明
　　　顯落後，被上訴人乃於八十九年五月下旬打電話予上訴人公司求助，希望上訴
　　　人承作嶔鷹公司所不願施作之工程。其後，被上訴人並於八十九年六月初邀上
　　　訴人及精新公司前往嶔鷹公司協商。當時被上訴人除百般要求上訴人承作外，
　　　亦委請上訴人幫忙尋找合適廠商共同趕工，並承諾一切工程款均由被上訴人負
　　　擔，上訴人等廠商可逕向其請款。次日起，上訴人即四處尋找願意配合趕工之
      廠商。配合趕工之廠商中，有部分因工程款較少，由上訴人代墊支付工程款；
      部分廠商如勵明材料商及興千大噴漆公司，因工程款較多，且該兩家公司先前
      曾有承接精新公司工程而未獲全部工程款，以致中止配合之不愉快經驗，故聲
      稱除非被上訴人明白承諾付款，否則不願配合提供材料及施工云云。當時上訴
      人雖自八十九年六月初即進場施作，惟因勵明等公司堅持在未獲被上訴人明白
      承諾前不願供應材料，以致上訴人施作近一星期仍無法完成任何成品。被上訴
      人負責人得知此情形後，乃於八十九年六月十三日晚間六時三十分許親至桃園
      縣中壢市，請上訴人緊急連絡興千大公司與勵明公司，派員前往精新工廠旁之
      辦公室協商施工與付款等事宜。參與協商人員計有蔡宏龍、興千大公司劉瑞壇
      、勵明公司梁信東、上訴人法定代理人乙○○及被上訴人法定代理人甲○○等
      五人。當時，被上訴人曾明確承諾工程款將由被上訴人直接付予上訴人、興千
      大及勵明等三家公司，惟希望上訴人等三家公司全力配合日夜趕工。所有因趕
      工所增加之成本，均由被上訴人負擔。當時協議興千大及勵明等二家公司之承
      作單價比照先前渠等與精新公司配合時之單價，上訴人公司之承作單價則比照
      先前精新公司發包予嶔鷹公司之單價。被上訴人雖承諾負擔公司款，惟要求上
      訴人等三家公司於請款時須就承作數量及請款金額請精新公司之負責人曾新誠
　　　確認。另上訴人於前述協商當時曾表示因腳架一０三Ｃ數量眾多，無法同時製
　　　作，須由被上訴人另行找人製作。因而當時被上訴人即請上訴人將一０三Ｃ腳
　　　架十、十一、十三、十四、十六、二十四、二十六等七座，於四、五天內加工
　　　至半成品後，再運往被上訴人之工廠繼續加工。上訴人事後亦果於八十九年六
　　　月十八日將半成品腳架運至被上訴人工廠作後續加工，此有上訴人之出貨單及
　　　被上訴人支付運費予凱聚交通有限公司之統一發票。由此可見，精新公司停工
　　　後之後續工程實已由被上訴人親自重新發包，否則被上訴人豈會處理此項腳架
　　　半成品之後續加工事宜？尤其，該腳架半成品既由上訴人加工後運往被上訴人
　　　工廠，而由被上訴人支付運費，即可證明確係被上訴人委由上訴人承作該腳架
　　　。
（三）前述協商底定後，上訴人等三家公司即分別完成工作。期間上訴人等三家公司
      曾分別依約定直接向被上訴人請款，被上訴人初期亦均依約將款項直接付予上
      訴人等三家公司，此有被上訴人開立予上訴人用以支付工程款之支票︵詳原審
      證七︶可查。按該支票之發票人為被上訴人，支票上且載明上訴人等公司為受
      款人，且均註記禁止背書轉讓，顯見被上訴人與上訴人間係存在直接付款關係
      ，其情形顯與被上訴人開給精新公司再由精新公司背書轉讓予上訴人等關係不
      同。蓋苟如被上訴人所主張系爭工程係其轉包予精新公司後，再由精新公司發
      包予上訴人等，則被上訴人實無理由逕對上訴人等付款，而應由被上訴人開立
      以精新公司為付款人之支票再由精新公司轉讓予上訴人等公司，始符常理。尤
      其，兩造間除本件工程款外，並無其他資金往來，被上訴人如欲推翻兩造間有
      承攬契約存在，即應舉證該支票係基於其他原因關係，始符舉證責任分配之法
      則。詎本件原判決違反舉證責任分配之法則，竟以該支票未能推定兩造間該資
      金往來係基何種原因關係為由，遽行否定上訴人之主張，顯屬違背法則。
（四）又查被上訴人委由上訴人加工之工程，部分材料是由被上訴人付款購買，再運
      至上訴人公司承作（按上訴人公司負責人乙○○同時為德億鋼鐵興業股份有限
      公司股東，二公司處所相同），此有維勝鋼鐵股份有限公司出具之統一發票、
      請款單、公司名片、送貨單、送驗單足憑，果非兩造間存有承攬契約關係，則
      被上訴人殊無將所購材料送至上訴人處所加工承作之可能。
（五）被上訴人確實於八十九年六月初在嶔鷹工廠，與上訴人達成製作Ｃ一０三以及
　　　Ｃ一０五之口頭契約，被上訴人辯稱從未曾明確承諾工程款由被上訴人直接付
　　　予上訴人、興千大及勵明等三家公司，但該三家公司負責人於原審庭訊中均明
　　　白證實被上訴人確實承諾願直接付予工程款，據此足以證明被上訴人與上訴人
　　　、興千大、勵明等三家公司存有契約關係，且上訴人均親自前往被上訴人之公
　　　司親領款項，且票面抬頭指明受款人為精洲實業有限公司。被上訴人答辯狀所
　　　稱因當時工程進度落後，要求精新公司之下游包商將七座腳架運至花蓮益本企
　　　業公司協助趕工，適足以證明被上訴人所稱前往嶔鷹公司時該公司正在積極趕
　　　工，並未告知拒絕施工云云，前後顯有嚴重矛盾之處，由此可見上訴人並非精
　　　新公司之下游包商，且Ｃ一０以及Ｃ一０五腳架工程除了上訴人與益本二家公
　　　司製作以外，尚有被上訴人指派魏良穎所發包之宇證公司及丞得鋼鐵工業有限
　　　公司等，而被上訴人發包予原承包廠商精新公司初期，並未派出任何監造工程
　　　人員，原承包商精新公司之品質與進度及數量之確認，又未遵守與精新公司簽
　　　定之合約精神如期付款，以致精新公司八十九年五月底發生財務週轉困難，部
　　　份下游包商均因精新公司財務不良為由拒絕再施工，被上訴人基於工程完工日
　　　期之壓力，自行出面找上訴人及部份工廠共同趕工，被上訴人之工程，此時被
　　　上訴人亦無法派出監造人員以確認工程之進度與數量，乃委由曾新誠與魏良穎
　　　確認，又查八十九年七月中精新公司開予下游廠商之支票陸續跳票，導致部份
　　　成品遭多家廠商扣留，被上訴人與扣留成品之部份廠商協商，請上訴人於八十
　　　九年八月三日前往花蓮被上訴人住處領取票面金額壹佰伍拾萬元支票乙張，處
　　　理部份工資款及退票廠商以便產品能順利運往工地安裝，而未付款遭扣留成品
　　　之廠商被上訴人則委由上訴人先行支付以利出貨，於上訴人請工程款時，同時
　　　歸還。
（六）綜上所述，兩造間確實存有承攬契約關係，不容被上訴人否認，至於該工程均
      已完成，而其數量、款項及未付金額，均經被上訴人授權之曾新誠簽認無訛，
      自不容被上訴人猶予否認。詎本件原判決疏未查明事實之真相，並違反舉證責
      任分配之法則，曲解法律之規定，率將上訴人之起訴請求予駁回，顯屬違誤。
三、證據：聲請傳喚證人連震源、連德炫、劉異明、田子能、李明欽、劉德鎮、黃庭
    真，並補提凱聚交通有限公司統一發票、維勝鋼鐵股份出具之統一發票、請款單
    、公司名片、送貨單、驗貨單、工程合約書、付款記錄、丞得公司送貨單、合約
    書、請款簽收單、付款明細、未付款遭扣留成品之資料、維勝公司請款單、送貨
    單、送驗單、工程合約等為證。
乙、被上訴人方面：
一、聲明：
（一）上訴駁回。
（二）第一審及第二審之訴訟費用由上訴人負擔。
（三）如受不利之判決，被上訴人願供擔保請准宣告免予假執行。
二、陳述：除與原判決記載者相同予以引用外，補稱：
（一）本件請求給付工程款事件，上訴人係以承攬報酬請求權為其基礎，兩造爭點在
      於上訴人及被上訴人間是否存有承攬契約關係，對此，依照舉證責任分配法則
      ，本應由上訴人負舉證證明，然就上訴人所舉之證人或所提出之證物觀之，或
      無法證明上訴人及被上訴人就系爭工程曾經意思表示合致成立承攬契約關係、
      或與證明承攬契約關係存在與否無涉，足認被上訴人從未將系爭工程委由上訴
      人施作，雙方就系爭工程從未成立承攬契約關係。茲整理說明如下：
（二）證人劉瑞壇於法官訊問「是否於八十九年六月初兩造談合約時，你是否在場？
　　　」證稱「..他們協議的內容我不清楚，有沒有達成協議我也不清楚。..他們談
　　　多久我不清楚，他們還沒有談完，我就先離開了」；證人蔡宏龍於法官訊問「
　　　當時兩造是否有洽談合約？其情形如何？」證稱「..有以口頭談成壹個契約..
　　　談的內容是被告要求原告施工，但是沒有講計價方式..」；證人曾新誠於法官
　　　訊問「是否知道兩造之約定？其情形如何？」證稱「..原告所告的部分是沒有
　　　簽書面契約的部分，雙方有沒有用口頭談，我不知道，因我不在場..」；證人
　　　梁信東證稱「我有聽到被告要原告幫忙趕工，至於工程款的計算方式，太久，
　　　我已不記得了。」  (以上詳參原審九十年六月五日言詞辯論筆錄)；證人連德
　　　炫於法官訊問「大世紀公司有無委由精洲公司與你洽談工程事？」證稱「係精
　　　洲公司乙○○與我說的..精洲公司有給我錢..」（詳參鈞院九十年十二月十七
　　　日準備程序筆錄），此等上訴人所舉證人之證述，就承攬契約成立必要之點，
　　　如「一定之工作」、「承攬報酬」、「意思表示合致」等要素，均未能為明確
　　　之陳述，顯不足以作為上訴人及被上訴人就系爭工程是否成立承攬契約關係之
　　　佐證。
（三）上訴人為系爭工程承攬人精新公司之下包廠商，業經精新公司負責人曾新誠證
      述明確  (詳參原審九十年六月五日言詞辯論筆錄)，蓋於八十九年六月中旬，
      被上訴人有鑑於工程進度落後，為使工程依限完成，要求承攬人精新公司通知
      其下包廠商將七座腳架半成品運送至花蓮由益本企業有限公司協助趕工，日後
      再由承攬人精新公司之工程款中扣除，此為業界常見之現象，並不足以作為被
      上訴人與上訴人之間就系爭工程存有承攬契約關係之佐證，況且，上訴人於原
      審所舉之出貨單影本 (詳原審證六)及代墊款明細 (詳原審證五)為其單方自行
      製作之文書，亦不足以推定兩造間有承攬契約之合意
（四）本件上訴人一再主張被上訴人曾開立受款人為上訴人、註明禁止背書轉讓之支
      票予上訴人，並據此做為兩造間就系爭工程存在承攬契約關係之佐證，然此為
      謀求手續便利、或為規避稅捐等因素，定作人往往將工程款項直接支付予承攬
      人之下包廠商，此亦屬業界之常態現象，僅構成民事法理上之「縮短給付」，
      不足作為兩造間就系爭工程存在承攬契約關係之佐證，況且，在八十九年六月
      份之後，雖然某些工程款項因謀求手續上之便利而由被上訴人開立支票直接交
　　　付予上訴人，但皆須經由精新公司負責人曾新誠簽收確認，更足證系爭工程承
　　　攬契約關係僅存在於被上訴人及精新公司之間。
（五）系爭工程承攬人精新公司於八十九年五月底發生財務週轉困難之現象，其間多
      次向被上訴人求助，被上訴人為使系爭工程能順利完成，亦多次協助其處理付
　　　未之工程款項與工資等....各雜項債務，精新公司感謝被上訴人之餘，並為避
　　　免精新公司其他下包廠商因無法向精新公司領得足額工程款項，轉向基於系爭
　　　工程承攬契約對精新公司負擔給付承攬報酬債務之被上訴人求償，造成被上訴
　　　人之困擾，故精新公司負責人曾新誠於八十九年八月三日出具乙份「棄權書」
　　　以避免上述情況發生，該份「棄權書」上雖載明「..本人自願放棄與貴公司所
　　　簽訂之任何契約條款、債權。..」然契約當事人之一方即便拋棄基於契約所生
　　　之債權，除非當事人雙方已合意終止系爭契約，該契約關係並不因而消滅，況
　　　迄至九十年一月止，系爭工程承攬人精新公司仍持續向被上訴人請領工程款項
　　　，更足證被上訴人與精新公司就系爭工程之承攬契約關係並未因而消滅。
（六）上訴人於九十一年二月二十二日鈞院行準備程序時攜同證人曾新誠到庭，並提
　　　出「切結書」影本乙本，主張其就和平港區卸煤帶運機Ｃ一○三、Ｃ一○五輸
　　　送系統腳架製作工程及台泥和平港水泥及副料轉運系統部分工程「同意由大世
　　　紀鐵工業有限公司依本公司向大世紀鐵工業有限公司原承包之單價，每公斤三
　　　十一元，同意由大世紀徐董自行發包製作」，並據此做為被上訴人已將系爭工
　　　程委由上訴人承作之佐證，對此，除業經被上訴人當庭否認該份「切結書」影
　　　本為真正外，經查，證人曾新誠曾於原審九十年六月五日言詞辯論期日到庭證
　　　述「..原告所告的部分是沒有簽書面契約的部分..」 (詳參原審九十年六月五
　　　日言詞辯論筆錄) ，而該份切結書所指之工程卻明顯包含於精新公司與被上訴
　　　人所訂立之工程合約範圍內，其證述前後矛盾，顯不足採；又曾新誠為系爭工
　　　程承攬人精新公司之負責人，對於上訴人（精新公司下包廠商）負有給付工程
　　　款項之義務，今上訴人之所以起訴向被上訴人請求給付工程款，完全係因精新
　　　公司自身財務狀況不佳，無法支付其下包廠商工程款，故其下包廠商方才轉向
　　　被上訴人請求支付工程款，如其下包廠商可由被上訴人取償，則精新公司便可
　　　免除其對於下包廠商所負擔之工程款債務，是故，精新公司對於本件訴訟具有
　　　絕對之利害關係，而其負責人曾新誠所作不利於被上訴人之證述，顯有偏頗之
　　　虞而難以憑信。
（七）證人曾新誠於九十一年二月二十二日鈞院行準備程序時證稱「（切結書）有看
　　　過，這係我親自寫的，在八十九年六月份寫的，在大世紀公司寫的..我寫時該
　　　公司之經理在場..」對此，被上訴人除已於當庭否認該「切結書」之真正外，
　　　並否認六月份當時大世紀公司有該名經理之存在，經查，被上訴人係於八十九
　　　年八月初方才聘請王崇隆擔任經理一職，此有被上訴人於鈞院九十一年三月五
　　　日言詞辯論期日所提出之員工薪資表及所得稅扣繳憑單足資佐證，同年六月份
　　　時其既然尚未至大世紀公司任職，怎可能於證人曾新誠書立該份「切結書」時
　　　在場，顯見證人曾新誠所證述其曾於八十九年六月份在大世紀公司書立該份「
　　　切結書」等語顯屬虛構，不足採信。
三、證據：補提支票照片以及收據影本、曾新誠所書寫之書據為證。
    理    由
一、上訴人於原審起訴主張承做台泥和平廠港區水泥以及副料轉運系統廊道機架製作
    安裝之部分工程，被上訴人尚積欠款項三百一十二萬四千一百六十一元未付，嗣
　　於原審辯論中，改稱承包之工程係Ｃ一０三Ｃ以及Ｃ一０五Ｃ輸送系統工程（見
　　原審卷第八十五頁），其所主張之契約法律關係不同，應屬於訴訟標的之變更，
　　然被上訴人仍為本案之言詞辯論（原審卷二第七頁），依照民事訴訟法第二百五
　　十五條第二項之規定，視為已同意變更。
二、上訴人於原審起訴主張被上訴人因原承包商精新機械工程有限公司無力承作原約
    定承攬之工程，被上訴人乃就Ｃ一○三Ｃ工程及Ｃ一○五Ｃ工程另與上訴人訂立
    承攬契約，由上訴人承作系爭工程，被上訴人迄今尚積欠上訴人工程款參佰壹拾
　　貳萬肆仟壹佰陸拾壹元工程款。被上訴人則否認與原告有系爭承攬契約關係存在
    。原審法院以原告即上訴人所提證據不足以證明其與被告間承攬契約關係存在，
    因而駁回原告之訴，原告即上訴人因而提起上訴。
三、本件上訴人起訴請求被上訴人給付報酬所依據之法律關係為與被上訴人間之承攬
    契約，則本件訴訟之爭點即應為上訴人所主張之承攬契約關係是否存在以及系爭
    Ｃ一○三Ｃ、Ｃ一○五Ｃ承攬工程是否已完工。前揭爭點在本件準備程序中經受
    命法官依民事訴訟法第四百六十三條、第二百七十條、第二百七十條之一第一項
    第三款之規定於準備程序期日前之九十年十一月六日通知兩造，兩造於準備程序
    期日並未再陳明其他爭點，則本件訴訟自應以前揭爭點為審理重心，並以承攬契
    約是否存在為首先應予確定之事實。
四、按「當事人互相表示意思一致者，無論其為明示或默示，契約即為成立。當事人
    對於必要之點，意思一致，而對於非必要之點，未經表示意思者，推定其契約為
    成立，關於該非必要之點，當事人意思不一致時，法院應依其事件之性質定之。
    」，民法第一百五十三條訂有明文，又按「稱承攬者，謂當事人約定，一方為他
    方完成一定之工作，他方俟工作完成，給付報酬之契約。」，同法第四百九十條
    第一項亦訂有明文。因此承攬契約應以雙方當事人對於工作之內容以及報酬之支
    付相互意思表示一致時方為成立，如果雙方當事人對於報酬之支付等契約必要之
    點尚未意思表示一致，契約即尚未成立，契約既尚未成立，自無從依據契約之法
    律關係請求給付報酬。又按民事訴訟法第二百七十七條規定「當事人主張有利於
    己之事實者，就其事實有舉證責任。但法律別有規定或依其情形顯失公平者，不
    在此限。」，而依目前實務及學者通說，舉證責任分配原則採法律要件說：主張
    權利存在事實者，就權利發生要件事實負舉證責任，因此主張承攬契約關係存在
    者，並依據承攬契約之法律關係請求給付報酬，即應由主張該項事實之人負舉證
    責任。
五、本件上訴人主張承攬契約存在，原主張以三點事實加以證明（見上訴人九十年十
    一月二十一日書狀），即被上訴人曾要求上訴人代為找尋承包廠商而被上訴人與
    上訴人所代尋之廠商曾經就價格一事進行協商、被上訴人曾應上訴人之請求將半
    成品腳架交由上訴人繼續加工以及被上訴人曾經交付貨款之票據，茲就上訴人所
    舉之證明方法是否足以證明所主張事實以及該項事實是否足以證明承攬契約存在
    等點說明如左：
    （一）就上訴人所稱被上訴人曾要求上訴人代尋廠商一事：
          １、證人連德炫於本院訊問時雖證稱「我們係透過精新公司承包，因該公
              司財務有困難，大部分之債務係由精洲公司處理，後來才與我們另行
              簽約，當時有些工程沒有辦法完成，我係承作廊道工程部分，精洲公
              司係負責腳架工程，我因做不下去，才由大世紀公司請精洲公司出面
              處理，．．．係精洲公司乙○○與我說的，並拿現金給我，我工程應
              於八十九年六月三十前完工，違約金逾期一天係工程款之百分之十，
              精洲公司有給我錢，現在剩下修改部分有問題，精洲公司共付給我四
              十萬元，另有二十餘萬元沒支付」（見本院九十年十二月十七日筆錄
              第三頁），雖然證稱上訴人確實有處理後續工程事由，但究竟上訴人
              與被上訴人間是否就上訴人所主張工程部分已經另行成立契約，依照
              證人之指述並無法加以確認，而且證人連德炫亦證稱「．．．因為合
              約一開始就是找精新公司，所以必須找該公司，但談的時候係與精洲
              、精新公司談的」（同前筆錄），但對於談的結論是否在上訴人、被
              上訴人以及精新公司間是否已經達成協議，將系爭工程全部交由上訴
              人完成，而由上訴人與被上訴人訂立承攬契約仍無法加以確認。
          ２、上訴人之職員蔡宏龍於原審證稱「當時我在場，有以口頭談成一個契
              約．．．談的內容是被告要求原告施工，但是沒有講計價方式，只有
　　　　　　　講說做好直接找被告請款。當時我是幫精新公司加班，所以我在場」
　　　　　　　（原審院卷七七頁）、劉瑞壇於原審中亦證稱「當時他們在談事情
　　　　　　　．．．他們協議內容我不知道，有沒有達成協議我也不清楚」（原審
　　　　　　　院卷七八頁）、梁信東於原審證稱「我有聽到被告要原告幫忙趕工
　　　　　　　，至於工程款的計算方式太久，我不記得了」（原審院卷七至八頁
　　　　　　　），由證人蔡宏龍、劉瑞壇及梁信東之證言雖然均證上訴人與被上訴
　　　　　　　人間有一口頭約定存在，然證人之證述就承攬契約屬必要之點之『相
　　　　　　　對人之承諾』及『價格』等要素，均未能為明確之陳述，自難認為該
　　　　　　　等證人證言以足以證明契約已經成立。至於證人曾新誠於原審證稱「
　　　　　　　原告所告的是沒有簽書面契約的部分，雙方有沒有用口頭談，我不知
　　　　　　　道，因我不在場」（原審院卷七九頁），證人既不在現場，亦無從
　　　　　　　得知上訴人與被上訴人間洽談之結論，其證言亦難資為認定兩造間契
　　　　　　　約成立之證據。更且上訴人於原審一再指稱當時之協調會目的就是因
　　　　　　　精新公司因財務問題，無法繼續施作，因此與其他下游承包商轉作，
　　　　　　　其中劉瑞壇以及梁信東均要求被上訴人必須明確表明工程款給付方式
　　　　　　　（原審卷二第一七二頁），但依照二位證人所述，當天顯然並未針對
　　　　　　　工程款給付方式達成協議，則上訴人應尚未與被上訴人就工程合約達
　　　　　　　成協議。
    （二）就被上訴人曾應上訴人之請求將半成品腳架交由上訴人繼續加工一事：上
          訴人主張上訴人與被上訴人於八十九年六月十三日在精新工廠旁之辦公室
　　　　　協商時，上訴人曾表示因腳架一０三Ｃ數量過多，無法同時製作，需由被
　　　　　上訴人另行找人製作。因而當時被上訴人即請上訴人將一０三Ｃ腳架十、
　　　　　十一、十三、十四、十六、二十四、二十六等七座於四、五天內加工至半
　　　　　成品後，載運往被告之工廠繼續加工。上訴人事後亦於八十九年六月十八
　　　　　日將半成品腳架運至被告工廠後繼續加工，並據提出出貨單為證（原審院
　　　　　卷一七四至一七五頁、一八九至一九三頁），並於上訴時補提統一發票
　　　　　、請款單以及送貨單為證（附於上訴理由狀）。被上訴人對於此等事實雖
　　　　　不加以否認，但查上訴人原即為被上訴人之下游承包廠商，兩造間合作完
　　　　　成工程，原即屬兩造與精新公司原契約所應盡之義務，以此自尚不足已證
　　　　　明兩造已經有所協議，意思表示已然一致。
    （三）就被上訴人曾經交付貨款之票據：上訴人主張持有以被上訴人為發票人，
          支票上且載明上訴人等公司為受款人，且均註明禁止背書轉讓之支票二張
          ，並據提出支票二紙為證（原審院卷一七四、一九四頁）。然此亦僅能
          證明上訴人與被上訴人在該段時間內有交付款項之之事實，而起依照上訴
          人於原審所主張其餘承包廠商興大千公司以及勵明公司之交付款項情形，
          雖然也有各該公司所出具之估價單、出貨單、請款單為證（見原審卷二第
          一八九頁以下），然依照被上訴人交付其開立給勵明公司之支票時精新公
          司負責人曾新誠簽收之單據（詳見被上證一號) 等物證可知，在六月份之
          後，雖然某些工程款項因謀求手續上之便利而由被上訴人直接交付予上訴
          人等三家公司，但皆須經由精新公司負責人曾新誠簽收確認觀之，上訴人
          所提出之支票亦可能僅係被上訴人基於付款上之便利而將款項直接交付上
          訴人，並不足以證明工程承攬契約關係僅存在兩造間。
六、次查，上訴人於原審起訴請求被上訴人給付報酬，雖據提出請款以及付款明細、
    請款單為證，但該等請款單均僅係上訴人所自行書寫之文件，是否經被上訴人確
    認？是否由上訴人填寫後經由精新公司轉向被上訴人請款均無從確知，上訴人雖
    於原審事後再提出工程合約書四件為證，但該合約書均係被上訴人與精新公司之
    合約，並非上訴人與被上訴人間所簽訂之合約書，凡此證據均無法證明上訴人就
    所主張之承攬工程曾與被上訴人洽談並且就報酬之給付達成一致之計算標準，自
    不足證明兩造間契約業經簽訂。
七、上訴人嗣後於本院九十一年二月二十二日行準備程序時攜同證人曾新誠到庭，並
　　提出「切結書」影本乙本，主張其就和平港區卸煤帶運機Ｃ一○三、Ｃ一○五輸
　　送系統腳架製作工程及台泥和平港水泥及副料轉運系統部分工程「同意由大世紀
　　鐵工業有限公司依本公司向大世紀鐵工業有限公司原承包之單價，每公斤三十一
　　元，同意由大世紀徐董自行發包製作」，並據此做為被上訴人已將系爭工程委由
　　上訴人承作之佐證（見本院九十一年二月二十二日筆錄）。然而該項切結書係曾
　　新誠署名製作，並無上訴人或被上訴人之簽名確認，而且該項切結書之日期為八
　　十九年六月十七日，早在上訴人提起本件訴訟之前即已出具，上訴人卻未於審理
　　期間提出該項文件，遲至提起本件上訴後方行提出，其真實性如何即有可疑之處
　　，而且該切結書所載工程範圍竟然即為本件上訴人起訴所主張之工程範圍，而曾
　　新誠所向被上訴人承攬之工程多達四項，本件系爭工程僅係其中一小部分，如果
　　曾新誠確實將該部分工程交由被上訴人自行轉包，當不可能僅就一小部分工程自
　　行轉包，徒增被上訴人發包工程管理上之困擾以及經營上之風險，而曾新誠於本
　　院訊問中證稱「是的，切結書之範圍限於書面上所載之範圍，其他原承包部分已
　　係半成品，書面所載部分係素材沒有加工，所以針對此部分轉包，．．．不知道
　　大世紀公司有無將工程轉包精洲公司，我知道轉包好多家」（本院九十一年一月
　　二十二日筆錄），其證詞前矛盾，且與情理不合，益證該切結書之真實性確有可
　　疑。再訊問曾新誠簽切結書之經過，曾新誠證稱「這係我親自寫的，在八十九年
　　六月份寫的，在大世紀公司寫的，因我們公司跳票，很多公司不願出貨，係甲○
　　○本人請我寫的，當時我常去大世紀公司，到公司後，徐先生叫我寫，我就寫，
　　我寫時該公司之經理在場，名字我忘記了，其人約四十餘歲，我知道他係該公司
　　之經理，徐先生也有在場」，則以該切結書足以使曾新誠原有之契約權利喪失，
　　對於曾新誠影響不可謂不大，豈有僅因被上訴人臨時通知後即行簽署該切結書。
　　更且曾新誠所稱之經理，經被上訴人自行攜同證人王崇隆到庭，亦證稱並未見過
　　該切結書（本院九十一年二月六日筆錄）。顯見該切結書之真實性實有可疑，該
　　切結書之真實性既有可疑，自不足茲為證明兩造間承攬契約存在之證據。
八、且查參照訴外工程『台泥港區水泥及副料轉運系統製裝工程』契約第三條規定，
    除出料及廊道、塔架工程外，其餘樓梯、扶手、及機械設備由甲方負責（原審院
　　卷二一七頁）。被上訴人並另已支付『和平港卸煤帶運機Ｃ一０三Ｃ輸送系統
　　製裝工程』與『和平港卸煤帶運機Ｃ一０五Ｃ輸送系統製裝工程』連同訴外工程
　　『台泥港區水泥及副料轉運系統製裝工程』、『台泥和平廠出料滑運被上訴人並
　　另已支付「現場安裝及材料」廠商工資新台幣壹仟肆佰肆拾壹萬仟陸佰肆拾捌
　　元整，此有請款對帳單及簽收收據為憑（原審院卷十三頁、一三五至一三九頁
　　、一四九至一六五頁）。上訴人雖於原審再指稱該項合約僅係草約，尚未完成簽
　　訂，而係由被上訴人另行將工程轉由二十餘位承包商承做，然查該合約已經完成
　　簽訂，其上均有雙方當事人之簽名蓋章，一方為被上訴人，他方則為精新公司，
　　上訴人所稱未可採信。顯見上訴人所主張施做工程之部分係被上訴人與精新公司
　　間之契約關係，再由精新公司轉由上訴人承攬，上訴人與被上訴人之間並無任何
　　契約關係存在。
九、綜據上述，上訴人起訴主張與被上訴人間有承攬契約之法律關係存在，並提出前
　　揭證據為證，但依照上訴人起訴所主張之事實，本件工程原係由被上訴人交由精
　　新公司承做，精新公司在分包給上訴人等廠商施做，以精新公司原承包工程之範
　　圍遠遠超過上訴人所轉包之範圍，若上訴人確有能力承接該項工程，並且概括承
　　受精新公司之契約上地位，則該項法律關係之變動對於上訴人、被上訴人以及精
　　新公司均足以產生重要之影響，理應由三方會算出應完成之工程以及應給付之剩
　　餘報酬，然而上訴人自於起訴時主張被上訴人積欠工程款有三百餘萬元，卻僅提
　　出工程請款單為證，而無任何經被上訴人簽署之文件證明兩造間確實已經針對上
　　訴人所稱工程轉由上訴人承接之事實，嗣後上訴人雖在陸續提出多項請款單、統
　　一發票，並聲請傳訊證人曾新誠以及連震源、連德炫、劉異明、田子能、李明欽
　　、劉德鎮、黃庭真等人，然就其所欲證明之事項均僅係上訴人確實有繼續進行該
　　項工程之施做，均非在證明上訴人與被上訴人間確實已就上訴人所主張之工程成
　　立承攬契約。上訴人於上訴後又再提出載有計價方式之切結書一份，以供證明兩
　　造間之契約關係存在，但該項切結書之實質證據力既有疑問，已如前述，自亦不
　　得據為上訴人有利認定之證據。固然上訴人以次承攬人之地位承接工程，依約施
　　做工程卻無法請領報酬，確有可憫之處，但民法揭示意思自治原則，並採用債權
　　相對性之原則，其意旨即在於確保當事人僅就其所承諾範圍內之事項負履行契約
　　之責任，以使當事人得在契約履行過程中更加精準地預測各項履行契約之因素，
　　並加以控制，而得以充分完整地履行契約，因此法律自不應命當事人負擔其原未
　　承諾之義務。本件上訴人所主張之系爭工程款，既原係由被上訴人與精新公司之
　　契約所轉包，上訴人主張與被上訴人間就系爭工程另訂契約，自應就契約存在加
　　以證明，亦即應就被上訴人確已承諾履行該項契約責任加以證明，但上訴人未能
　　加以證明，已如前述，即應認為兩造間並無上訴人所主張之契約關係存在，從而
　　上訴人依照承攬契約之關係請求被上訴人給付報酬，即無理由。
十、從而，上訴人主張本於承攬契約之法律關係，請求被上訴人給付報酬為無理由，
    不應准許。其假執行之聲請亦失所附麗，應併予駁回。原審為上訴人敗訴之判決
    ，及駁回其假執行之聲請，並無不合。上訴意旨指摘原判決不當，求予廢棄改判
    ，為無理由，應予駁回。
十一、據上論結，本件上訴為無理由，依民事訴訟法第四百四十九條第一項、第七十
      八條，判決如主文。
中　　　華　　　民　　　國　　九十一　　　年　　 三　 　月　　十九　　　日
　　　　　　　　　　　　　　　審判長法官　謝　志　揚
                              　　　法官  莊  謙  崇
                                    法官  賴  淳  良
右為正本係照原本作成。
如對本判決上訴，須於判決送達後二十日內向本院提出上訴狀，其未表明上訴理由者
，應於上訴後二十日內向本院提出上訴理由書狀（均須按他造當事人之人數附繕本）
上訴時應提出委任律師或具有律師資格之人委任狀；委任有律師資格者，另應附具律
師及格證書及釋明委任人與受任人有民事訴訟法第四百六十六條之一第一項但書或第
二項（詳附註）所定關係之釋明文書影本。
　　　　　　　　　　　　　　　法院書記官　邱　廣　譽
中　　　華　　　民　　　國　　九十一　　　年　　 三　 　月　　十九　　　日
附註：
民事訴訟法第四百六十六條之一（第一項、第二項）：
對於第二審判決上訴，上訴人應委任律師為訴訟代理人。但上訴人或其法定代理人具
有律師資格者，不在此限。
上訴人之配偶、三親等內之血親、二親等內之姻親，或上訴人為法人、中央或地方機
關時，其所屬專任人員具有律師資格並經法院認為適當者，亦得為第三審訴訟代理人
